臺灣高等法院臺南分院民事裁定　九十三年度抗字第五四八號　Ｊ
　　　抗　告　人　丹比食品實業股份有限公司
　　　法定代理人　甲　○　○
右抗告人因相對人即債權人陽信商業銀行股份有限公司、債務人陳麗仁等六人、第三
人劉金德間給付借款強制執行事件，因法院除去租賃權聲明異議事件，對於臺灣臺南
地方法院中華民國九十三年九月三日九十三年度執字第一０九七七號所為裁定，提起
抗告，本院裁定如左：
    主      文
抗告駁回。
抗告費用由抗告人負擔。
    理      由
一、抗告人丹比食品實業股份有限公司聲明及抗告意旨略以：抗告人自民國八十一年
    九月間開始承租原裁定附表所示之不動產（以下簡稱系爭房地）作為門市店面，
    從未中斷承租使用，伊於八十六年九月二十七日所簽立之租賃契約，雖於八十九
    年十月一日屆期（約定租賃期間八十六年十月一日起至八十九年十月一日），然
    隨即於同年十月二十七日簽立新約，續訂租約期間為同年十一月一日起至九十五
    年十一月一日止，期間似曾中斷一個月（八十六年十月），然該月份伊亦繳交租
    金，而八十九年間續約時租賃契約書上雖記明租金每月十八萬元，但實際上經協
    調後租金數額與原先八十六年間訂約之數額相同為八萬元。抗告人於續約時既循
    往常繳交租金，依最高法院三十三年上字第三七六三號判例見解，應視為不定期
    租賃，該租賃關係不得謂非存續，且抗告人所經營之西餅店面所需內部裝潢佈置
    ，均非短時間可完成，伊亦無中斷承租一個月之理，故抗告人實際上承租期間乃
    自抵押權設定（八十六年間）之前延續迄今，原執行法院援引司法院院字第一四
    四六號解釋而除去抗告人之租賃權利，但查該解釋乃源自民法第八百六十六條條
    文，以「抵押權利設定後，於同一不動產上，所設定之地上權及其他權利」為要
    件，而本件系爭房地早於抵押權利設定之前已出租予抗告人，期間雖接續訂約而
    有新舊約之分，然抗告人一直占有系爭房地未曾間斷，故原執行法院以續約後獨
    立新約訂立於抵押權利設定之後為由，引用民法第八百六十六條之規定除去抗告
    人之租賃權，實有違誤。又本件抵押權設定前，抗告人早已承租占有系爭房地，
    抵押權人難諉其不知，自應評估其影響，並無特別保障之必要，又「買賣不破租
    賃」為租賃不動產移轉時之適用原則，故在法律評價上，物權並非必然重要於債
    權，準此原執行法院除去抗告人之租賃權利，顯屬不當云云。
二、經查：抗告人主張其自八十一年九月間開始承租系爭房地作為門市店面，銷售西
    餅蛋糕，從未中斷承租使用，其於八十六年九月二十七日簽立租賃契約，約定租
    賃期間八十六年十月一日起至八十九年十月一日，迄八十九年十月二十七日簽立
    新約，續訂租約期間為同年十一月一日起至九十五年十一月一日止，期間似曾中
    斷一個月（八十六年十月），然該月亦曾繳交租金，另八十九年間續約時租賃契
    約書上雖記明租金每月十八萬元，但實際上經協調後租金數額與原先八十六年間
    訂約之數額相同為八萬元，全年租金九十六萬元等情，有卷附之房屋租賃契約書
    影本二件、台南市稅捐稽徵處甲種營業登記證影本一件、照片十五幀、營業人銷
    售額與稅額申報書（丹比食品實業股份有限公司西門營業所）八十一年九月份至
    九十三年八月份影本、各類所得扣繳暨免扣繳憑單（租賃房屋地址：台南市○○
    路○段三０六號）影本十八件等為證，相對人陽信銀行雖曾提出債務人陳麗仁等
    於八十六年間書立之切結書影本，聲明八十六年間設立抵押權利當時系爭房地上
    並無租賃權利存在（該執行卷宗第二０四頁），但查該切結書內容乃債務人陳麗
    仁等人當時單方面之陳述，未經抗告人同意或簽署，自不足採信，是綜觀上開事
    證，堪認抗告人所陳上情為可採信。
三、按不動產所有人設定抵押權後，於同一不動產上固得設定地上權或其他權利。但
    其抵押權不因此而受影響，民法第八百六十六條定有明文。又不動產所有人設定
    抵押權後，如與第三人訂立租賃契約而致抵押物之價金有所影響，該租賃契約對
    於抵押權人不生效力，抵押權人因屆期未受清償，聲請拍賣抵押物時，執行法院
    自可依法以無租賃狀態逕予執行，司法院院字第一四四六號解釋可資參照。次按
    租賃定有期限者，其租賃關係，於期限屆滿時消滅，民法第四百五十條第一項定
    有明文。不因租約係每年換訂一次而得謂為未定期限之租賃，最高法院五十八年
    度台上字第二０八八號判決意旨參照。該判決意旨乃在闡明：不論原租約於何時
    屆滿，一旦出租人與承租人另行簽訂新租約，雖租金等約定均相同，然因租期已
    有更新，仍屬另一租賃關係。又參諸「抵押物於抵押權設定前，即有定期租賃權
    存在，而抵押人與承租人於抵押權設定後，租賃期間屆滿時，續定租約，或租約
    有更新情形時（四四九II，四五一），此項租賃是否應認為係抵押權設定後所成
    立？按租賃之更新學說上分為租賃契約之更新及租賃期限之更新，前者係指租約
    期滿後，另定新租約而言，新舊兩契約無同一性，故於此種情形，新租約係在抵
    押權設定後所成立之另一租約自不待言，後者則在不失原租約之同一性下，僅延
    長其期限之情形而言，民法第四四九條第二項與第四五一條規定，即屬適例，此
    種情形租賃契約在當事人間固仍維持其同一性，此與前者不同，然對於第三人言
    ，第三人就原租約所提供之擔保，除該第三人對更新已為同意者外，仍解為歸於
    消滅（鄭玉波著，民法債編各論【上】第一八四頁）。可見對第三人言，期限更
    新後之租賃仍係新租賃。準此以觀，此項租賃亦應解為抵押權設定後所成立，況
    自抵押權人設定抵押權時，係就抵押物當時之租賃情況為評價（即預計租賃權將
    因期限屆滿而消滅）而言，亦應作此解釋，方能保護抵押權人。但無論是租賃契
    約之更新或是租賃期限之更新如有特別情事存在時，例如抵押權人於設定抵押權
    時，是以原租賃權將繼續存在為抵押物價值之評價標準，則應另當別論。：：」
    （大法官謝在全著民法物權論【中】第四八八、四八九頁，九十二年七月修訂二
    版，三民書局）。是依上開見解，抗告人嗣後於八十九年間續約，已在八十六年
    抵押權設定之後，縱然新約僅延長租賃期間，此項租賃仍應解釋為在抵押權設定
    後所訂立者，得適用上開民法第八百六十六條之規定。
四、查原審法院九十三年度執字第一０九七七號債權人陽信商業銀行股份有限公司、
    債務人陳麗仁等六人間給付借款強制執行事件，該執行事件執行標的即如原審裁
    定附表所示不動產，原係由原債權人及抵押權人保證責任台南市第五信用合作社
    於八十六年十一月十三日完成抵押權設定，嗣於九十一年八月二十四日由債權人
    陽信商業銀行股份有限公司概括承受其全部營業、資產及負債並繼續營業，並於
    九十一年九月二十五日就系爭不動產完成抵押權人變更登記等情，有債權人提出
    於原審法院之財政部函、他項權利證明書、土地及建物登記簿謄本等附於原審卷
    可稽。抗告人雖主張其字八十六年十月一日起即承租系爭不動產，並提出租賃契
    約書附於原審卷可憑，惟依該租賃契約書之記載，該租賃關係之租期於八十九年
    十月一日屆滿，依前揭民法規定，該租賃關係已消滅，另債權人所提出抗告人與
    債務人及第三人劉金德所簽訂對系爭不動產現實有效存在之租賃契約，其租賃期
    間係自八十九年十一月一日起至九十五年十一月一日止，則不論此一租約所定之
    租約各項條件是否與前一租約相同，均因租期已有更新，而為另一新租賃關係，
    而此一新租賃關係確係始自抵押權設定之後，允無疑義。
五、至於抗告人另主張：其於第一次租約屆滿後，至八十九年十一月一日起始之新租
    約間之八十九年十月一日至同年月三十一日即八十九年十月份，債務人即出租人
    仍收受其繳交之租金，該租約已視為不定期租約，故其與出租人之租賃關係仍持
    續存在云云，固亦據提出扣繳憑單六紙為證。惟查，八十六年十月一日起始之租
    約已於八十九年十月一日屆滿而消滅，如前所述，其雖於租期屆滿後仍繳交八十
    九年十月一日至八十九年十月三十一日止之租金，似可視為不定期租約，然其自
    認於同年月十七日又與出租人另定新租約，是其與出租人已因新訂之租約而成立
    新租賃關係，其與出租人間之一切權利義務亦以新租約定之，故不論其是否一直
    佔用系爭不動產，對抵押權人而言，其與出租人所訂立之八十九年十一月一日為
    始期之租約，仍不得不認為係成立於爭抵押權設定之後，而應受民法第八百六十
    六條之拘束。
六、其次，對抗告人而言，除去租賃權並非不公平，因觀諸卷附之八十六年九月二十
    七日、八十九年十月二十七日「房屋租賃契約書」，抗告人並不爭執其真實性（
    僅主張八十九年十月二十七日「房屋租賃契約書」中第三條所載之租金每月十八
    萬元乙節與實情不符），然審酌該兩份契約書末頁，均相同記載「附約」，內容
    為「本租賃期間，如有人承購本土地及房屋，應即通知承租人在三個月內遷移交
    屋，絕無異議。」（執行卷宗第一四七頁、第二八０頁），細察該兩份契約書，
    均屬於一般制式規格，多數約款內容均已事先印妥，僅該「附約」內容乃當事人
    親筆手寫附加，可見該附約內容確實符合當事人間締約真意，從而，抗告人既同
    意在租賃期間倘若系爭房地易手，願意在三個月內無條件搬遷之條件（排除民法
    第四百二十五條「買賣不破租賃」原則之適用），迄今系爭房地遭受強制執行拍
    賣，則對抗告人而言即與上開附約內容之實現無異，其當初締約既然願意承擔不
    利益風險答應搬遷，今執行法院依法除去租賃權利逕付拍賣即無不當。
七、又強制執行法第九十八條第二項亦規定：不動產之租賃關係發生於設定抵押權之
    後，並對抵押權有影響者，經執行法院除去者，不隨同移轉。蓋因抵押權為擔保
    物權，抵押人於設定抵押權之後，法律固允許用益權（如租賃權）之存在，但如
    影響抵押權所支配之抵押物交換價值時，對於抵押權人不生效力；換言之，事後
    之用益物權如使抵押物價值減少，致拍賣所得之價金，有不足以清償所擔保之債
    權之虞時，抵押權人即得聲請除去該項權利，而執行法院亦得依職權為之，以抵
    押物無負擔之方式拍賣；再抵押人於抵押權設定後，與第三人訂立租約，則拍賣
    之標的物，為第三人承租占有中，法院即不予點交且註明於拍賣公告中，則拍定
    人須承擔前手與第三人之租賃關係，且無法現實占有使用標得之房屋土地，勢將
    影響標的購買之意願，此為眾所週知之事實；是如有此情事，常經多次拍賣無人
    應買，則拍賣之價格亦將節節降低，甚至因無人應買而依強制執行法第九十五條
    規定視為撤回該不動產之執行，影響抵押權人之受償權利甚大，執行法院自有依
    聲請或職權除去該租賃關係而為拍賣之必要性；而本件系爭房地於九十三年七月
    二十七日實施第一次拍賣，並無人投標，有拍賣筆錄在卷可稽，足證抗告人與債
    務人間租賃關係之存在，已影響出價購買之意願，而足以影響債權人抵押權之受
    償權利，自有除去上開租賃權之必要。
八、據上論結，本件抗告為無理由，依強制執行法第三十條之一、民事訴訟法第四百
    九十五條之一第一項、第四百四十九條第一項、第九十五條、第七十八條，裁定
    如主文。
中      華      民      國    九十三    年      十      月    二十八    日
                                    臺灣高等法院臺南分院民事第四庭
~B1審判長法官  林    金    村
~B2      法官  丁    振    昌
~B3      法官  袁    靜    文
右為正本係照原本作成。
如不服本裁定，僅得於收受本裁定正本送達後十日內以適用法規顯有錯誤為理由，向
本院提出再抗告狀（須附繕本一份及繳納再抗告裁判費新台幣一千元），並經本院許
可後始可再抗告於最高法院。
中      華      民      國    九十三    年      十      月    二十九    日
~B法院書記官  吳    銘    添
【附記】
民事訴訟法第四百九十五條之一第二項準用同法第四百六十六條之一第一、二項規定
：
I對於第二審判決上訴，上訴人應委任律師為訴訟代理人。但上訴人或其法定代理人
  具有律師資格者，不在此限。
II上訴人之配偶、三親等內之血親、二親等內之姻親，或上訴人為法人、中央或地方
  機關時，其所屬專任人員具有律師資格並經法院認為適當者，亦得為第三審訴訟代
  理人。